---
title: "Integración de fuentes de datos"
output: html_document
date: "2023-02-15"
---

Carga de librerías

```{r, echo=FALSE}
library(tidyverse)
library(lubridate)
library(rgdal)
library(leaflet)
library(readxl)
library(readr)
library(RCurl)
library(foreign)
library(geosphere)
library(sp)
library(rgeos)
```

## Función over

En esta sesión vamos a explorar una alternativa más eficiente a los ciclos de la función `inpolygon`. Para ilustrarlo, se va a volver a trabajar con los datos de alcaldías

```{r}
file <- paste0(getwd(), '/datos/Delitos.csv')

A <- read_csv(file) |>
  filter(latitud != 0 & longitud != 0) |>
  sample_n(size = 1000,replace = FALSE)
```

Y cargamos la capa de `alcaldias` del *shape file* recordando que podemos ver su estructura con el compado `View(shape)`:

```{r}
alcaldias <- paste0(getwd(), '/datos/Alcaldias/alcaldias.shp')

shape <- readOGR(alcaldias, layer="alcaldias")
```

¿Cómo se puede determinar en qué delegación caen los puntos sin utilizar la función inpolygon? Existe una función `over()`

### Intersección SpatialPoints - Shape

Como siempre, se empieza construyendo el data frame de SpatialPoints utilizando los datos de los delitos. **IMPORTANTE**: En este caso, hacer una coversión entre proyecciones no es necesario pues los puntos del *shape* y delitos están en la misma proyección. En otro caso, sí debe hacerse antes de intersectar con `over()` o `inpolygon()`.

En este caso, se toman las columnas necesarias de la matriz de delitos para obtener un *SpatialPointsDataFrame*:

```{r}
dat <- data.frame(
  Longitude = A$longitud,
  Latitude = A$latitud,
  names = 1:nrow(A))

coordinates(dat) <- ~ Longitude + Latitude

# Consolidar la proyección de delitos con la de alcaldías
proj4string(dat) <- proj4string(shape)
```

Finalmente, se utiliza la función `over` que recibe 2 argumentos: - dat: *SpatialPointsDataFrame* las coordenadas que queremos intersectar - shape: *shapefile* de referencia para asignar etiqueta (alcaldia)

```{r}
C <- over(dat, shape)

# Unir resultados a arreglo de delitos
A <- cbind(
  A,
  select(C, nomgeo, cve_mun))

head(A)
```

Y se puede visualizar con `View(A)`:

### Intersección Shape - Shape

Tambien es posible realizar la interseccion shape vs shape, sin embargo, es necesario verificar que los conjuntos tienen la misma proyección. Para ilustrarlo, cargamos un *shapefile* sobre códigos postales en la CDMX:

```{r}
cp_path <- paste0(getwd(), '/datos/cp_cdmx/cp_09cdmx_v8_1.shp')
layer <- ogrListLayers(cp_path)

cp <- readOGR(cp_path, layer=layer)
```

Nuevamente, se puede inspeccionar el contenido del *shape* con `View(cp@data)`.

Con este comando, cómo podrías responder la pregunta ¿En qué alcaldía cae cada código postal de la CDMX?

```{r}
B <- over(cp, shape)

# Filtrar y unir la información
CP <- cbind(
  cp@data |> select(cp),
  B |> select(nomgeo, cve_mun))

head(CP)
```

Ahora intentamos intersectar dos *shape file* en proyecciones diferentes:

```{r}
otros <- paste0(getwd(), '/datos/otro_cp/09mun.shp')
layer <- ogrListLayers(otros)

alc_bis <- readOGR(otros, layer=layer)
```

Podemos observar que también se trata de un *shape* de alcaldías, pero en este caso de una fuente desconocida:

```{r}
plot(alc_bis)
```

Si revisamos la proyección nos podemos dar cuenta de que no está en coordenadas geográficas:

```{r}
alc_bis@proj4string 
```
